臺灣花蓮地方法院民事判決　　　　　　　100年度訴字第151號
原　　　告　王月蘭
被　　　告　游金水
上列當事人間請求第三人異議之訴事件，本院判決如下：
    主  文
原告之訴駁回。
訴訟費用由原告負擔。
    理  由
一、原告起訴主張：原告前與訴外人交通部臺灣鐵路管理局（下
    稱鐵路局）就承租之土地糾紛而遭鈞院以97年度玉簡字第36
    號判決命原告應將坐落花蓮縣瑞穗鄉○○段760-1、772-21
    地號土地，及同段772-20、772-19地號土地內無權占用部分
    之房屋拆除，並返還土地與鐵路局。鐵路局之所以對原告請
    求地上物移除，乃認為地上物為原告所出資興建並占有取得
    房屋所有權及管理使用之處分權，而房屋之拆除為事實上處
    分行為，故未辦理所有權第一次登記之房屋，須有事實上處
    分權之人使得予拆除，因而認原告對上開土地上之增建房屋
    有所有權及事實上處分權。鈞院因97年度執字第11045 號強
    制執行案件而於民國97年9月5日至現場履勘查封時，因認查
    封標的即花蓮縣瑞穗鄉○○段290、292建號之未登記建物（
    下稱系爭建物）不具構造上及使用上之獨立性，而屬登記為
    執行債務人李民安所有之同段175 建號之附屬建物，斯時原
    告因病無法到場，後得知被告追加查封系爭建物，始提出本
    件異議之訴。按判斷增建部分是否具有使用上之獨立性，須
    斟酌其對外通行之直接性、增建部分之面積、隔間之利用狀
    況及增建部分之利用機能與原有建築屋之依存程度等情形定
    之。系爭建物與175 建號建物內部雖相通，但有牆壁或其他
    可資區別之境界標識，具有構造上之獨立性，且系爭建物更
    有獨立對外相通之直接性，無需利用175 建號建物與外界相
    通，縱分開使用也不致喪失其利用價值和減損其經濟效用，
    自屬具獨立性之建物。系爭建物既為原告出資建造，自非李
    民安所有，而不應受李民安債務所牽連，鈞院前開執行案件
    就系爭建物之查封部分顯有錯誤，應予撤銷，爰依強制執行
    法第15條規定提起第三人異議之訴，並聲明：本院97年度執
    字第11045 號強制執行事件，就原告所有之290、292建號建
    物所為之強制執行程序應予撤銷。
二、按當事人適格，係指當事人就具體特定之訴訟，得以自己之
    名義為原告或被告，而受為訴訟標的法律關係之本案判決之
    資格而言。次按原告以訴要求法院加以判決之訴訟標的，須
    為裁判上適於主張之特定具體之權利或法律關係，原告若非
    適格之請求權人，乃欠缺權利保護要件，法院應認訴無理由
    ，判決駁回之。經查，原告提起本件第三人異議之訴，依強
    制執行法第15條前段「第三人就執行標的物有足以排除強制
    執行之權利者，得於執行程序終結前，向執行法院對『債權
    人』提起異議之訴」之規定，得為被告之人即債權人。查本
    院97年度執字第11045 號執行事件原聲請執行之債權人游金
    水業將債權讓與游胡室菘，並已通知債務人李民安，而債權
    之讓與一經讓與人通知債務人，對於債務人即生效力，本無
    待於債務人之同意，故原告仍以游金水為被告提起本訴，即
    有當事人不適格之情，應認訴無理由，爰不經言詞辯論，逕
    以判決駁回之。
三、次按除別有規定外，確定之終局判決就經裁判之訴訟標的，
    有既判力；原告之訴，其訴訟標的為確定判決之效力所及者
    ，法院應以裁定駁回之，民事訴訟法第400條第1項、第249
    條第1項第7款分別定有明文。又所謂一事不再理之原則，乃
    指同一事件已有確定之終局判決者而言，同一事件係指同一
    當事人就同一法律關係而為同一之請求，或就同一訴訟標的
    求為相反之判決，或求為與前訴可以代用之判決而言。查異
    議之訴係以「程序法上之異議權」為訴訟標的，本件原告前
    曾就相同之執行標的，主張其為所有權人而對被告就相同強
    制執行程序提起第三人異議之訴，經本院以97年度訴字第31
    8 號受理在案。本院前案以被告請求強制執行之標的物，係
    登記為李民安所有，門牌號碼花蓮縣瑞穗鄉○○○路○段32
    號房屋及增建部分，並不及於坐落之國有土地。縱原告所提
    之建築改良物贈與所有權移轉契約書非虛，而可認李民安有
    將上開房屋贈予原告之事實，然其所有權既尚未移轉登記予
    原告，尚難謂為原告所有，原告自無從本於上開房屋所有權
    人之地位請求排除債權人即被告之強制執行，因認原告據此
    提起第三人異議之訴顯無理由，而判決駁回原告之訴，原告
    於收受該案民事判決後，雖於法定期間內提起上訴，卻未據
    繳納裁判費而遭本院駁回其上訴，該判決已告確定，業經本
    院調閱上開案卷查核屬實，則原告再提起本件訴訟請求撤銷
    系爭建物之執行程序，核與前案屬同一事件，自應受前開確
    定判決既判力之拘束。且所謂既判力，不僅關於其言詞辯論
    終結前所提出之攻擊防禦方法有之，即其當時得提出而未提
    出之攻擊防禦方法亦有之（最高法院73年度台抗字第359 號
    判決意旨參照）。原告於前案主張執行標的花蓮縣瑞穗鄉○
    ○○路○段32號房屋已由李民安贈與及該房屋之增建即系爭
    建物為其特有財產權屬其所用及實質所有，惟既已受敗訴判
    決且告確定，則其復以系爭建物為其出資所興建，且具構造
    上及使用上獨立性而非附屬建物，再提起本件第三人異議之
    訴，所持理由雖與前案不同，但此項理由乃於前案得提出而
    未提出，即應受前案既判力之拘束，不容更為起訴。從而，
    原告提起本件訴訟，於法亦有未合，應予駁回。
四、至於本院97年度執字第11045號執行事件中編為瑞新段290、
    292建號之系爭建物是否併入債務人李民安所有同段175建號
    建物執行，則應判斷系爭建物使用及結構上是否具有獨立性
    ，而此須斟酌其對外通行之直接性、增建部分之面積、隔間
    之利用狀況及增建部分之利用機能與原有建築屋之依存程度
    等情形定之，倘原告所述系爭建物與175 建號建物有牆壁或
    其他可資區別之境界標識，更有獨立對外相通之直接性，無
    需利用175 建號建物與外界相通，縱分開使用也不致喪失其
    利用價值和減損其經濟效用乙節屬實，即無因系爭建物與17
    5 建號建物內部相通謂其必然為附屬建物而併付拍賣，附此
    敘明。
五、依民事訴訟法第249條第2項、第1項第7款、第95條、第78條
    ，判決如主文。
中    華    民    國   100    年    8     月    30    日
                            臺灣花蓮地方法院民事庭
                              法      官    劉雪惠
上列為正本係照原本作成。
如不服本判決，應於送達後20日內，向本院提出上訴狀並表明上
訴理由，如於本判決宣示後送達前提起上訴者，應於判決送達後
10日內補提上訴理由書（須按他造當事人之人數附繕本）。
中    華    民    國   100    年    8     月    30    日
                              法院書記官    黃倪濱